【裁判字號】    97,選上更(二),219
【裁判日期】    970814
【裁判案由】    賄選
【裁判全文】
臺灣高等法院臺南分院刑事判決   97年度選上更(二)字第219號
上  訴  人
即  被  告  甲○○
選任辯護人  陳佩吟  律師
            黃翎芳  律師
上列上訴人因賄選案件，不服臺灣雲林地方法院95年度選訴字第
1號中華民國95年7月26日第一審判決（起訴案號：臺灣雲林地方
法院檢察署94年度選偵字第104號，及同署94年度選偵字第109號
併案辦理），提起上訴，判決後，經最高法院第2次發回更審，
本院判決如下：
    主  文
原判決關於甲○○部分撤銷。
甲○○共同連續對於有投票權之人交付賄賂，而約其投票權為一
定之行使，處有期徒刑壹年肆月，褫奪公權參年，減為有期徒刑
捌月，褫奪公權壹年陸月。與賴國偉預備交付之賄賂新臺幣參仟
伍佰元連帶沒收之；另與張裴玲、張英三預備交付之賄賂新臺幣
貳萬肆仟元連帶沒收之。
    事  實
一、甲○○係小娘娘健康美麗事業（以下簡稱小娘娘）總公司營
    業部總經理兼任小娘娘中區管理人，因李坤政（政益集團總
    裁、兼任小娘娘、步步升旅遊公司、政益慈善功德會、超帆
    網路行銷公司負責人；經判決無罪確定）參選雲林縣第十六
    屆第一選區之縣議員選舉，為求李坤政順利當選，乃基於賄
    選買票之概括犯意，意圖以每票現金新臺幣五百元之買票方
    式，於九十四年九月及十月，利用在小娘娘總公司開主管會
    議期間，私下要求各分公司主管，將其本身及分公司內部美
    容師之親友名單抄錄彙整後交給甲○○，作為日後買票行賄
    之依據。
二、甲○○與小娘娘斗六文化分店會計張裴玲（即張淑敏；經本
    院前審判處有期徒刑六月，褫奪公權三年，緩刑三年確定。
    ）、張英三（張裴玲之叔父；經原審判處有期徒刑六月，褫
    奪公權三年，緩刑三年確定），共同基於選舉賄選概括犯意
    聯絡，甲○○於九十四年十一月八日晚間某時，將張裴玲抄
    錄賄選之親友名冊八紙，及名冊上所列有選舉權人七十一票
    ，計三萬五千五百元之現金放在小娘娘斗六文化分店店內抽
    屜內交予張裴玲，推由張裴玲進行賄選買票。因張裴玲所繳
    交之賄選名單中設籍於斗六市十三里之選民二十五人，係由
    張裴玲叔父張英三所提供，張裴玲乃於翌日上午八時許將此
    二十五票之賄選金額一萬二千五百元交由張英三發放予該二
    十五人。張英三自九十四年十一月十日上午起至該日下午止
    ，親自向附表一所示之人，以每票五百元之代價賄選，計有
    選民張嘉榮二票一千元、選民張詹月二票一千元、選民鄭學
    忠四票二千元、選民張得宜七票三千五百元、選民陳清得二
    票一千元，選民謝蔡深五票二千五百元，選民陳進通一票五
    百元，要求渠等投票支持李坤政。張嘉榮、張詹月、鄭學忠
    、張得宜、陳清得、謝蔡深、陳進通等人，均明知所收受款
    項係賄選之對價，竟予收受並約定投票選舉李坤政擔任縣議
    員之一定行使（除謝蔡深外，其餘張嘉榮等人投票受賄罪部
    分，亦經原審先行審結）。張嘉榮並將所收之賄款轉交賄款
    予張荷玉；張詹月轉交賄款予張清江；鄭學忠轉交賄款予廖
    瑞貞、鄭阿杉、蔡美玉；張得宜轉交賄款予張素霞、謝政憲
    、謝政志、謝明輝、張秀雲、張明杉；謝蔡深轉交賄款予謝
    亮、謝朝坤、謝進平、盧鍾含笑；陳清得轉交賄款予陳欽忠
    ；鄭學忠轉交予廖瑞貞、鄭阿杉、蔡美玉；謝蔡深轉交予謝
    進平（上開受託轉交對象之張荷玉、張清江、張素霞、謝政
    憲、謝政志、謝明輝、張秀雲、張明杉、陳欽忠等人涉犯刑
    法第一百四十三條第一項之投票受賄罪嫌，業經臺灣雲林地
    方法院檢察署檢察官另為不起訴處分）。
三、甲○○承上犯意，復與小娘娘西螺分店經理賴國偉（經本院
    前審判處有期徒刑六月，褫奪公權三年，緩刑三年確定。）
    共同基於選舉買票賄選之概括犯意聯絡，甲○○依賴國偉抄
    錄賄選之親友名冊，備妥三萬三千五百元現金，以名冊中之
    選民邱立榮、周文固、涂春美、鄧朝聰、張茂峰、許源誠、
    張春正、陳俊宏、林宏霖、陳瓏元、游其、張秀雀、莊士
    勳、郭佳福、張雅芳、郭月香、張雅惠、張家斌、張練近等
    共六十七人買票。嗣甲○○親自陪同賴國偉自九十四年十一
    月十日十七時許起至同日二十一時三十分許，前往附表二所
    示親友名冊住處，以每票五百元之代價，對名冊所列設籍在
    雲林縣斗六市、莿桐鄉、林內鄉具有投票權之多數選民交付
    賄賂，而約定渠等之投票權為選舉李坤政擔任第十六屆雲林
    縣議會議員之一定行使而為賄選，或預備對之賄選。當日賴
    國偉已陸續交付選民邱立榮七票三千五百元、選民周文固四
    票二千元、選民涂春美四票二千元、選民鄧朝聰三票一千五
    百元、選民張茂峰四票二千元、選民許源誠三票一千五百元
    、選民張春正五票二千五元、選民陳俊宏四票二千元、選民
    林宏霖四票二千元、選民陳瓏元四票二千元、選民游其十
    三票六千五百元、選民張秀雀五票二千五百元，並請渠等轉
    交家人或鄰居，總計完成交付賄選對象六十人金額共三萬元
    （賴國偉賄選名冊所列未完成賄款交付之吳淑屏、陳金本、
    塗秀麗、張麗秋、莊繡萍、林素月、陳月滿、周聰裕、詹木
    英、吳芷宛、鄧惠妙、廖月秋、林淑琴、張大益、黃玉梅、
    許松木、許廖月菜、林慧怡、蔡英桃、余啟賢、陳昭其、陳
    淑惠、林豐智、林豐文、邱彩鳳、陳景諒、林素霞、游龍雄
    、游何秀梅、王靜宜、游助、王隆盛、王陳淑女、王志中
    、陳淑華、高瑞添、王韻雅、陳旭光、徐素雲、葉清番、葉
    曉萍、葉慶昌、葉慶宏、莊士勳、郭佳福、張雅芳等四十六
    人，另由檢察官為不起訴處分在案）。其中涂春美並已將賄
    款各五百元交付其家人吳其展、吳臻易。甲○○就名冊所列
    選民莊士勳、郭佳福、張雅芳、郭月香、張雅惠、張家斌、
    張練近等七人未完成買票。而邱立榮、周文固、涂春美、吳
    其展、吳臻易、鄧朝聰、張茂峰、許源誠、張春正、林宏霖
    、陳瓏元、游其、張秀雀等人，均明知五百元現金係每票
    賄選之對價，竟予收受並約定投票選舉李坤政擔任縣議員之
    一定行使（邱立榮等人為原審共同被告，其等投票受賄罪部
    分，原審已另先行審結）。
四、迨九十四年十一月十日晚間臺灣雲林地方法院檢察署檢察官
    接獲民眾檢舉，指揮該署檢察事務官、雲林縣調查站、調查
    局中部機動組、西螺分局員警，經店長賴國偉同意，搜索小
    娘娘西螺分店，當場在該店垃圾桶內查獲賴國偉之賄選名冊
    二紙，經訊問賴國偉坦承賄選犯行。檢察官因認在二十四小
    時內有證據湮滅之虞，旋於翌日十七時許，由該署多位檢察
    官帶領檢察事務官、雲林縣調查站、調查局中部機動組、雲
    林縣警察局刑警隊、斗六分局等人員，針對小娘娘員林總公
    司、斗南分店、斗六大學、明德、文化分店展開同步搜索，
    扣得蘇保當持有之賄選名單三紙、小娘娘分店員工張淑敏賄
    選名單八紙等物。
五、案經臺灣雲林地方法院檢察署檢察官自動檢舉偵查起訴及移
    送併案審理。
    理  由
甲、有罪部分：
壹、程序方面：
一、被告以外之人於審判外之陳述，雖不符前四條之規定，而經
    當事人於審判程序同意作為證據，法院審酌該言詞陳述或書
    面陳述作成時之情況，認為適當者，亦得為證據。當事人、
    代理人或辯護人於法院調查證據時，知有第一百五十九條第
    一項不得為證據之情形，而未於言詞辯論終結前聲明異議者
    ，視為有前項之同意。刑事訴訟法第一百五十九條之五定有
    明文。本件證人之證述及書證，檢察官、辯護人、被告並無
    不同意列為證據，且本院審理時，無於言詞辯論終結前聲明
    異議。而前開證人所為之證述，係在自由意志下所為陳述，
    並親閱筆錄無訛後始簽名作成之情況，且該證言及書證適為
    本案應審酌必要事項，自有證據能力，得為本案證據。
二、本件被告前經本院以九十五年度選上訴字第九六七號有罪判
    決後，上訴於最高法院，嗣於最高法院以九十六年台上字第
    四０三六號於九十六年七月二十六日判決。而被告就本院九
    十五年度選上訴字第九六七號有罪判提起上訴後，於最高法
    院前揭判決後之九十六年七月三十日撤回上訴（具狀日期雖
    為九十六年七月二十五日，惟係於同年月三十日繫屬向最高
    法院撤回），其撤回上訴依法不合，自不生撤回之效力，併
    為敘明。
貳、實體方面：
一、訊據上訴人即被告甲○○就其係小娘娘總公司營業部總經理
    兼任小娘娘中區管理人。於李坤政參選第十六屆雲林縣議員
    第一選區之候選人時，為求李坤政順利當選，而賄選買票。
    並於九十四年十一月八日有交付三萬五千五百元給張淑敏，
    要她依照所抄名冊，以每票五百元去買票，而錢張淑敏如何
    處理，其不清楚。復於九十四年十一月十日，與賴國偉一同
    依賴國偉所抄名冊，以每票五百元去向選民買票，但買票的
    名字其不清楚，還沒有完全買完等選舉賄選之犯罪事實，供
    認不諱（見本院卷第六十七頁）。
二、經查：
  (一)被告甲○○對於上揭賄選之犯罪事實自白不諱，核與證人即
    同案被告賴國偉、張裴玲、張英三分於警詢、調查站、偵查
    中及審理時證述明確；復經證人即被行賄之選民張嘉榮、張
    詹月、鄭學忠、張得宜、陳清得、謝蔡深、陳進通邱立榮、
    周文固、涂春美、鄧朝聰、張茂峰、許源誠、張春正、林宏
    霖、陳瓏元、游其、張秀雀分於警詢、偵查、原審證述屬
    實，且有賴國偉買票名單二紙（見九十四年選他字第二六七
    號卷第一宗第三至四頁）、張淑敏撕碎經黏貼復原之買票名
    單八紙（拼為三張，見九十四年選他字第二六七號卷第一宗
    第一一六至一一八頁）附卷可佐。被告上揭不利於己之自白
    ，自可認定。
  (二)被告甲○○供認於九十四年十一月八日晚間某時，依張裴玲
    抄錄賄選之選舉權人名冊七十一票，而將現金三萬五千五百
    元放在小娘娘斗六文化分店店內抽屜內，交予張裴玲，推由
    張裴玲進行賄選買票。因張裴玲所繳交之賄選名單中設籍於
    斗六市十三里之選民二十五人，係由與其叔父張英三所提供
    ，張裴玲乃於翌日上午八時許將此二十五票之賄選金額一萬
    二千五百元交由張英三發放予該二十五人。惟張英三自九十
    四年十一月十日上午起至該日下午止，親自向附表一所示之
    選舉權人張嘉榮、張詹月、鄭學忠、張得宜、陳清得、謝蔡
    深、陳進通等人交付賄款，買票人數計有二十三人交付賄款
    共計一萬一千五百元（見本院卷第一一七至一一八頁；其中
    張雙全二票部分無證據證明業已交付，詳如後述）。則被告
    甲○○交付張裴玲之三萬五千五百元，僅有一萬一千五百元
    交付行賄選舉權人，另二萬四千元（含張裴玲欲行賄之二萬
    三千元及張英三欲行賄張雙全之一千元），尚無證據證明原
    先有與選舉權人有何行求、期約情事，亦無交付之事實，應
    認係預備供賄選之賄款。
  (三)被告甲○○供認於九十四年十一月十日十七時起至同日二十
    一時三十分止，依賴國偉抄錄賄選之親友名冊共欲向六十七
    人買票，業已交付如附表二所示之邱立榮、周文固、涂春美
    、鄧朝聰、張茂峰、許源誠、張春正、陳俊宏、林宏霖、陳
    瓏元、游其、張秀雀等轉交家人或鄰居，總計完成交付賄
    款計六十人，金額共三萬元；另有選民莊士勳、郭佳福、張
    雅芳、郭月香、張雅惠、張家斌、張練近等七人未完成買票
    （見本院卷第一一六至一一七頁）。則被告甲○○依賴國偉
    所抄錄名冊，欲以每票五百元賄選，則其款項共計三萬三千
    五百元，當屬無疑，惟其中六十票即三萬元，業已交付，另
    尚有三千五百元，因尚未遇選舉權人，亦無證據證明原先有
    與選舉權人有何行求、期約情事，亦無交付之事實，應認係
    預備供賄選之賄款。
  (四)依上所述，被告之自白與事實相符，事證明確，被告犯行，
    洵可認定，應依法論科。
三、被告行為後，刑法及刑法施行法業於九十四年二月二日經總
    統以華總一義字第０九四０００一四九０一號令修正公布，
    並於九十五年七月一日施行（下稱新刑法，修正前刑法下稱
    舊刑法），參酌最高法院九十五年五月二十三日刑事庭第八
    次會議決議，新刑法第二條第一項規定，係規範行為後法律
    變更所生新舊法律比較適用準據法，於新刑法施行後，應適
    用新刑法第二條第一項規定，為從舊從輕比較。另比較時應
    就罪刑有關之共犯、未遂犯、想像競合犯、牽連犯、連續犯
    、結合犯，以及累犯加重、自首減輕暨其他法定加減原因（
    如身分加減）與加減比例等一切情形，本於統一性及整體性
    原則，綜其全部罪刑結果，而為比較。經查：
  (一)修正前刑法第二十八條共犯係規定：「二人以上共同實施犯
    罪之行為者，皆為正犯」，修正後則規定為：「二人以上共
    同實行犯罪之行為者，皆為正犯」，揆諸本條之修正理由係
    為釐清陰謀共同正犯、預備共同正犯、共謀共同正犯是否合
    乎本條規定之正犯要件。而被告所為上開犯行，既屬實行犯
    罪行為之正犯，則適用修正前之舊法並無不利於被告。
  (二)舊刑法第三十七條褫奪公權規定：宣告死刑或無期徒刑者，
    宣告褫奪公權終身。宣告六月以上有期徒刑，依犯罪之性質
    認為有褫奪公權之必要者，宣告褫奪公權一年以上十年以下
    。修正後新法規定：宣告死刑或無期徒刑者，宣告褫奪公權
    終身。宣告一年以上有期徒刑，依犯罪之性質認為有褫奪公
    權之必要者，宣告一年以上十年以下褫奪公權。褫奪公權，
    於裁判時併宣告之。褫奪公權之宣告，自裁判確定時發生效
    力。依第二項宣告褫奪公權者，其期間自主刑執行完畢或赦
    免之日起算。但同時宣告緩刑者，其期間自裁判確定時起算
    之。本件被告於修前後規定均得宣告褫奪公權，新法並無較
    有利於被告，且褫奪公權為從刑，應附屬於主刑，不得割裂
    適用，自應適用主刑所適用之法律規定。
  (三)刑法第五十六條連續犯之規定業經修正後之新刑法刪除，倘
    依修正後之新法，被告先後多次犯罪行為，即應分論併罰。
    此刪除雖非犯罪構成要件之變更，但顯已影響行為人刑罰之
    法律效果，自屬法律有變更，依新法第二條第一項規定，比
    較新、舊法結果，自以適用被告行為時法律即舊法論以連續
    犯，較有利於被告。
  (四)關於沒收依我國刑法規定，為從刑之一種，附屬於主刑，不
    生比較輕重問題，亦不容與其他刑法總則規定割裂適用（最
    高法院七十九年度第三次刑事庭會議決議可資參照）。而修
    正後之新刑法第三十八條僅將原條文第二項、第三項中「犯
    人」之用語，修正為「犯罪行為人」，並將原條文第一項第
    三款增列「因犯罪所生之物」，然上開規定僅法條文字之修
    正，對於被告之利益本無差別，併參酌上開最高法院決議，
    就沒收部分，即不生比較輕重問題。
  (五)本件刑法部分涉及法律變更，綜合上述比較新舊法之規定，
    以舊刑法有利於被告，依新刑法第二條第一項規定，自應適
    用行為時舊法。
  (六)另公職人員選舉罷免法原九十條之一第一項之投票行賄罪於
    八十三年七月二十三日修正公布，並於同年七月二十六日施
    行，其規定為：對於有投票權之人，行求期約或交付賄賂或
    其他不正利益，而約其不行使投票權或為一定之行使者，處
    五年以下有期徒刑，得併科新台幣四十萬元以上四百萬元以
    下罰金。又按公職人員選舉罷免法原九十條之一第一項之投
    票行賄罪於九十四年十一月三十日修正公布，並於同年十二
    月二日施行，其規定為：對於有投票權之人，行求期約或交
    付賄賂或其他不正利益，而約其不行使投票權或為一定之行
    使者，處三年以上十年以下有期徒刑，得併科新臺幣一百萬
    元以上一千萬元以下罰金。再按公職人員選舉罷免法現行九
    十九條第一項之投票行賄罪於九十六年十一月七日修正施行
    ，其規定為：對於有投票權之人，行求期約或交付賄賂或其
    他不正利益，而約其不行使投票權或為一定之行使者，處三
    年以上十年以下有期徒刑，得併科新臺幣一百萬元以上一千
    萬元以下罰金。依上開說明，可知於九十六年十一月七日修
    正施行之公職人員選舉罷免法第九十九條第一項與九十四年
    十一月三十日修正公布，並於同年十二月二日施行之公職人
    員選舉罷免法第九十條第一項，僅為條號之移置，而構成要
    件內容並未實質變動，自無新舊法變更比較之問題。則被告
    行為後公職人員選舉罷免法業經修正，依行為時法與現行法
    比較結果，自以八十三年七月二十三日修正公布，並於同年
    七月二十六日施行之公職人員選舉罷免法之行為時法有利被
    告，依刑法第二條第一項前段，行為後有律有變更，適用行
    為時之法律即修正前之公職人員選舉罷免法第九十條之一第
    一項之投票行賄罪論處，合先敘明。
四、核被告甲○○所為，係犯修正前公職人員選舉罷免法第九十
    條之一第一項投票交付賄賂罪。被告就附表一所為行賄犯行
    與張裴玲、張英三；就附表二所為行賄犯行與賴國偉，有犯
    意聯絡及行為分擔，均應論以共同正犯。被告先後多次賄選
    犯行，時間緊接、所犯構成要件相同之罪，顯係基於概括之
    犯意反覆為之，為連續犯，應依修正前刑法第五十六條之規
    定論以一罪，並加重其刑。被告所為未完成之預備賄選低度
    行為，已為投票行賄之高度行為所吸收，不另論罪。被告甲
    ○○於偵查中自白犯罪，應依修正前公職人員選舉罷免法第
    九十條之一第五項規定減輕其刑。又被告所犯，係於中華民
    國九十六年四月二十四日前，而無該減刑條例第三條不得減
    刑事由，符減刑規定，依法減其宣告刑。
五、原審以被告甲○○罪證明確，因予論罪科刑固非無見，惟查
    ：(一)被告甲○○係犯修正前公職人員選舉罷免法第九十條之
    一第一項之罪，所處之刑未逾有期徒刑一年六月，合於中華
    民國九十六年罪犯減刑條例之適用，原審未及審酌，尚有未
    洽。(二)原審認被告甲○○與陳憲榮有共犯關係（無罪判決，
    業經最高法院判決確定）及有行賄張雙全部分與本院認定不
    符（不另為無罪諭知詳如後述）。是原審上開認定即有未洽
    。(三)原審雖以「投票行賄罪，原則上行為人本須反覆為多次
    之買票行為，始可達其目的，在構成要件上，立法者本即預
    定其為複數之同種行為反覆實施犯罪，是於刑法修正後應認
    為係屬集合犯之性質。參以被告本件投票行賄犯行，均係在
    九十四年十一月十日當天密接完成，更應認係屬集合犯論以
    一罪。此種理論在刑法連續犯未修正廢止前即已存在，因連
    續犯規定仍為有效規範之前，以有從一罪論處並加重其刑之
    便宜情事，集合犯理論較不彰顯，於刑法修正廢除連續犯後
    ，就投票行賄罪論以集合犯之一罪，乃為實務上之通說，但
    不生依刑法第二條第一項新舊法比較適用之問題」，而認被
    告先後共同對於有投票權之人交付賄賂，而約其投票權為一
    定之行使，係屬（刑法修正前）集合犯而應論以一罪。惟所
    謂集合犯，其定義為何？被告先後投票行賄之行為究如何符
    合集合犯之要件？俱未見原判決為任何論述，即遽論上訴人
    等為投票行賄罪之集合犯，理由已嫌欠備。又所謂在構成要
    件上，立法者本即預定其為複數之同種行為反覆實行犯罪之
    情形，如收集犯（如「收集」偽、變造貨幣、有價證券，「
    收集」國防秘密等罪）、職業犯（如未經取得合法醫師資格
    ，擅自執行醫療「業務」罪）、常業犯等，由法定犯罪構成
    要件即可明確知悉其犯罪本質必然反覆實行同種類行為；而
    公職人員選舉罷免法第九十條之一第一項投票行賄罪，自其
    犯罪構成要件觀察，似無從認定立法者本即預定該犯罪之本
    質，必有數個同種類行為而反覆實行之集合犯，且在刑法修
    正實施前，實務亦似無此見解。原審謂投票行賄罪在構成要
    件上，立法者本即預定其為複數之同種行為反覆實行犯罪，
    及投票行賄罪論以集合犯一罪，為實務上之通說云云，然未
    進一步闡述論析其為此論述之依據及理由，即遽論上訴人等
    以投票行賄罪之集合犯一罪，亦有違誤。(四)被告甲○○於偵
    查中已自白與賴國偉交付計三萬元賄款予選舉權人，雖未坦
    承交付張裴玲賄款。惟按依修正前公職人員選舉罷免法第九
    十條之一第五項規定，犯第一項或第二項之罪，在偵查中自
    白者，減輕其刑。其自白並非要求全部坦承，其僅就其中一
    部分犯罪事實自白者，亦有該減刑規定之適用。原判決未依
    該條項對被告減輕其刑，尚有未當。被告甲○○上訴意旨主
    張原判決量刑過重，就未行賄張雙全部分，原審亦與諭罪部
    分，為有理由，且原判決既有上開可議之處，自應由本院將
    原判決關於被告甲○○部分予以撤銷改判，以期適法。
六、爰審酌選舉乃民主法治之重要政治活動，須由選民評斷候選
    人之才德、品行、學識、操守、政見而選賢與能，其攸關國
    家政治之良窳、政務之推動是否清廉自持，影響國家根基及
    人民權利至鉅，賄選等以金錢不當介入政治之不良選風，將
    造成惡劣之政治文化，阻礙國家政務之進步，是以政府為導
    正賄選之偏差觀念，每逢選舉期間，即積極宣導反賄選之決
    心，並籲全體候選人及民眾摒棄賄選，維護良善選風，此已
    為一般民眾所得周知。被告甲○○竟漠視上情，圖以金錢買
    賣選票之方式，不當影響選舉，被告甲○○雖坦認犯行，但
    亦因出錢賄選且居主導地位，犯罪情節非輕，惟犯後坦承犯
    行之態度等一切情狀，量處有期徒刑一年四月，減為有期徒
    刑八月，（雖原審判處有期徒刑一年六月，而公訴人亦依原
    審判決具體求刑，惟被告行賄部分應剔除張雙全部分，故以
    上揭量刑為適當），並依修正前公職人員選舉罷免法第九十
    八條第三項，宣告褫奪公權三年。被告甲○○就與賴國偉尚
    未完成賄選而預備用以行賄之七票計三千五百元；與張斐玲
    、張英三尚未完成賄選而預備用以行賄之四十八票計二萬四
    千元，雖均未扣案，仍均應依修正前公職人員選舉罷免法第
    九十條之一第三項規定宣告連帶沒收。另被告以其坦承犯行
    ，請求為緩刑宣告，惟查：被告出錢出力賄選，敗壞選風，
    情節非輕，不宜為緩刑之宣告，併為敘明。
乙、不另為無罪諭知部分：
一、公訴意旨略以：被告甲○○於九十四年十一月八日晚間某時
    ，將與其等亦有犯意聯絡之張裴玲繳交之親友名冊八紙，及
    名冊上所列有選舉權人七十一票計三萬五千五百元之現金放
    在小娘娘斗六文化分店店內抽屜內交予張裴玲，推由其進行
    賄選買票。因張裴玲所繳交之賄選名單中設籍於斗六市十三
    里之選民二十五人，係由與其有犯意聯絡之叔父張英三所提
    供，張淑敏乃於翌日上午八時許將此二十五票之賄選金額一
    萬二千五百元交由張英三發放予該二十五人。張英三遂基於
    自九十四年十一月十日上午起至該日下午止，親自送交附表
    一所示之選民張嘉榮等人買票之賄款（前揭有罪部分），然
    其中交付張雙全二票一千元，請張雙全將賄款交付張秀里，
    要求渠等投票支持李坤政，因認被告就張雙全行賄部分，亦
    涉犯公職人員選舉罷免法第九十條之一第一項投票行賄罪云
    云。
二、按犯罪事實應依證據認定之，無證據不得認定犯罪事實；又
    不能證明被告犯罪者，應諭知無罪之判決；刑事訴訟法第一
    百五十四條第二項、第三百零一條第一項分別定有明文。又
    所謂犯罪事實之證據，係指足以認定被告確有犯罪行為之積
    極證據而言，該項證據且須適合被告犯罪事實之認定，始得
    採為斷罪資料，有最高法院二十九年上字第三一０五號、五
    十三年台上字第二七五０號判例足資參照。復認定不利於被
    告之事實，須依積極證據，苟積極證據不足為不利於被告事
    實之認定時，即應為有利於被告之認定，更不必有何有利之
    證據。再事實之認定，應憑證據，如未能發現相當證據，或
    證據不足以證明，自不能以推測或擬制之方法，為裁判基礎
    ，最高法院三十年上字第八一六號、四十年台上字第八六號
    判例亦可參照。
三、經查：
  (一)證人即原審共同被告張英三固分別於偵查中及原審審理時分
    別證述：有於九十四年十一月十日將買票的錢，每票五百元
    交給張雙全，再請他們轉交給別人等語（見九十四年度選他
    二六七號卷第三宗第四頁），是於當日下午在張雙全家庭院
    ，將錢交給張雙全的，交給他一千元，並請他轉交張秀里等
    語（見原審卷第二八三頁）。
  (二)惟證人張雙全證稱：伊於九十四年十一月十日當天，因其前
    一天晚上值保全夜班，其於第二天即九十四年十一月十日當
    天，因前一晚上值保全夜班，所以一直睡到當天晚餐時分才
    由母親叫伊起床用餐，根本未收到張英三之賄款，並提出其
    九十四年十一月九日值保全夜班之服務日誌影本為證。而證
    人即張雙全之母張秀里於證稱：張雙全是伊之子，擔任保全
    工作。九十四年十一月十日張雙全於早上七點多下班，吃過
    飯後沒有外出。沒看見張英三去伊家等語。另證人蘇秀敏證
    稱：張雙全是伊夫，擔任保全工作。於九十四年十一月十日
    張雙全於早上七點多下班，他上班時間係晚上七點至隔天早
    上七點。當天張雙全從早上七點多睡到下午六點多才起床。
    當天伊未外出，也沒有看到張英三到伊家，沒有收到賄選的
    賄款五百元等語（見本院選上訴卷第一宗第一三八頁、第一
    四０至一四一頁），並有張雙全工作之服務日誌紀錄影本在
    卷可證（見原審卷第二九五頁），足認證人張雙全九十四年
    十一月九日當晚值保全夜班至第二天即九十四年十一月十日
    上午七點多回家之事實，則其第二天即九十四年十一月十日
    白天全天在家睡覺亦屬常情，是證人張秀里、蘇秀敏雖係張
    雙全之母、之妻，為最親密之親人，但上開證述係屬張雙全
    於九十四年十一月十日有無在家睡覺之證述，非旁人所能知
    悉，該二證人於法院之證述，尚合常情常理，應屬可採。
  (三)本案指證張雙全有收賄之犯行者，僅證人張英三而已，並查
    無其他積極證據佐證張雙全確有本案收賄之犯行，依上開法
    條及判例意旨，仍應認張雙全之犯罪不能證明，而被告甲○
    ○交付張裴玲再轉交張英三欲行賄張雙全之一千元，僅止於
    預備行賄階段。
四、綜上，公訴人所舉之證據，尚難認被告確有行賄張雙全之事
    實，僅係犯預備行賄罪，惟此部分公訴人認與前揭行賄罪有
    罪部分，係基於概括犯意，有裁判上一罪關係（此部分僅係
    預備行賄，為行賄罪所吸收，如同前述），爰不另為無罪諭
    知。
據上論斷，依刑事訴訟法第三百六十九條第一項前段、第三百六
十四條、第二百九十九條第一項前段，修正前公職人員選舉罷免
法第九十條之一第一項、第三項、第五項、第九十八條第三項，
刑法第十一條前段、第二條第一項、修正前刑法第二十八條、第
三十七條第二項、第五十六條、第三十七條第二項，中華民國九
十六年罪犯減刑條例第二條第一項、第七條第一項、第十四條，
判決如主文。
本案經檢察官王碧霞到庭執行職務。
中    華    民    國    97    年    8    月    14    日
                  刑事第三庭  審判長法  官  陳義仲
                                    法  官  蔡勝雄
                                    法  官  蘇清水
以上正本證明與原本無異。
如不服本判決，應於收受本判決後十日內向本院提出上訴書狀。
其未敘述上訴理由者並得於提起上訴後十日內向本院補提理由書
狀（均須按他造當事人之人數附繕本）「切勿逕送上級法院」。
                                    書記官  陳嘉琍
中    華    民    國    97    年    8     月    15    日
附錄：本判決論罪科刑法條
修正前公職人員選舉罷免法第90條之1第1、3、5項：
對於有投票權之人，行求期約或交付賄賂或其他不正利益，而約
其不行使投票權或為一定之行使者，處5年以下有期徒刑，得併
科新臺幣40萬元以上400萬元以下罰金。
預備或用以行求期約或交付之賄賂，不問屬於犯人與否，沒收之
。
犯第1項或第2項之罪，在偵查中自白者，減輕其刑；因而查獲候
選人為正犯或共犯者，減輕或免除其刑。
臺灣高等法院臺南分院刑97年度選上更(二)字第219號附表一：
  ┌───┬────┬────┬────┬───────┐
  │編  號│行 賄 人│收 賄 者│收賄金額│備註          │
  │      │        │        │        │              │
  ├───┼────┼────┼────┼───────┤
  │１    │甲○○  │張嘉榮  │每票500 │甲○○交付張淑│
  │      │張淑敏  │        │元，二票│敏35500元，並 │
  │      │張英三  │        │共計1000│由張淑敏交付張│
  │      │        │        │元      │英三12500元予 │
  │      │        │        │        │張英三，推由張│
  │      │        │        │        │英三行賄      │
  ├───┼────┼────┼────┼───────┤
  │２    │甲○○  │張詹月  │每票500 │甲○○交付張淑│
  │      │張淑敏  │        │元，二票│敏35500元，並 │
  │      │張英三  │        │共計1000│由張淑敏交付張│
  │      │        │        │元      │英三12500元予 │
  │      │        │        │        │張英三，推由張│
  │      │        │        │        │英三行賄      │
  ├───┼────┼────┼────┼───────┤
  │３    │甲○○  │鄭學忠  │每票500 │甲○○交付張淑│
  │      │張淑敏  │        │元，四票│敏35500元，並 │
  │      │張英三  │        │共計2000│由張淑敏交付張│
  │      │        │        │元      │英三35500元予 │
  │      │        │        │        │張英三，推由張│
  │      │        │        │        │英三行賄      │
  ├───┼────┼────┼────┼───────┤
  │４    │甲○○  │張得宜  │每票500 │甲○○交付張淑│
  │      │張淑敏  │        │元，七票│敏35500元，並 │
  │      │張英三  │        │共計3500│由張淑敏交付張│
  │      │        │        │元      │英三12500元予 │
  │      │        │        │        │張英三，推由張│
  │      │        │        │        │英三行賄      │
  ├───┼────┼────┼────┼───────┤
  │５    │甲○○  │陳清得  │每票500 │甲○○交付張淑│
  │      │張淑敏  │        │元，二票│敏35500元，並 │
  │      │張英三  │        │共計1000│由張淑敏交付張│
  │      │        │        │元      │英三12500元予 │
  │      │        │        │        │張英三，推由張│
  │      │        │        │        │英三行賄      │
  ├───┼────┼────┼────┼───────┤
  │６    │甲○○  │謝蔡深  │每票500 │甲○○交付張淑│
  │      │張淑敏  │        │元，五票│敏35500元，並 │
  │      │張英三  │        │共計2500│由張淑敏交付張│
  │      │        │        │元      │英三35500元予 │
  │      │        │        │        │張英三，推由張│
  │      │        │        │        │英三行賄      │
  ├───┼────┼────┼────┼───────┤
  │７    │甲○○  │陳進通  │每票500 │甲○○交付張淑│
  │      │張淑敏  │        │元，一票│敏35500元，並 │
  │      │張英三  │        │共計500 │由張淑敏交付張│
  │      │        │        │元      │英三12500元予 │
  │      │        │        │        │張英三，推由張│
  │      │        │        │        │英三行賄      │
  └───┴────┴────┴────┴───────┘
臺灣高等法院臺南分院刑97年度選上更(二)字第219號附表二：
  ┌───┬────┬────┬────┬───────┐
  │編 號 │行 賄 人│收賄人  │收賄金額│備註          │
  ├───┼────┼────┼────┼───────┤
  │１    │甲○○  │邱立榮  │每票500 │甲○○、賴國偉│
  │      │賴國偉  │        │元，七票│共同交付3500元│
  │      │        │        │共計3500│予以行賄      │
  │      │        │        │元      │              │
  │      │        │        │        │              │
  │      │        │        │        │              │
  ├───┼────┼────┼────┼───────┤
  │２    │甲○○  │周文固  │每票500 │甲○○、賴國偉│
  │      │賴國偉  │        │元，四票│共同交付2000元│
  │      │        │        │共計2000│予以行賄      │
  │      │        │        │元      │              │
  ├───┼────┼────┼────┼───────┤
  │３    │甲○○  │涂春美  │每票500 │甲○○、賴國偉│
  │      │賴國偉  │        │元，四票│共同交付2000元│
  │      │        │        │共計2000│予以行賄      │
  │      │        │        │元      │              │
  ├───┼────┼────┼────┼───────┤
  │４    │甲○○  │鄧朝聰  │每票500 │甲○○、賴國偉│
  │      │賴國偉  │        │元，三票│共同交付1500元│
  │      │        │        │共計1500│予以行賄      │
  │      │        │        │元      │              │
  ├───┼────┼────┼────┼───────┤
  │５    │甲○○  │張茂峰  │每票500 │甲○○、賴國偉│
  │      │賴國偉  │        │元，四票│共同交付2000元│
  │      │        │        │共計2000│予以行賄      │
  │      │        │        │元      │              │
  ├───┼────┼────┼────┼───────┤
  │６    │甲○○  │許源誠  │每票500 │甲○○、賴國偉│
  │      │賴國偉  │        │元，三票│共同交付2000元│
  │      │        │        │共計1500│予以行賄      │
  │      │        │        │元      │              │
  ├───┼────┼────┼────┼───────┤
  │７    │甲○○  │張春正  │每票500 │甲○○、賴國偉│
  │      │賴國偉  │        │元，五票│共同交付2500元│
  │      │        │        │共計2500│予以行賄      │
  │      │        │        │元      │              │
  │      │        │        │        │              │
  ├───┼────┼────┼────┼───────┤
  │８    │甲○○  │陳俊宏  │每票500 │甲○○、賴國偉│
  │      │賴國偉  │        │元，四票│共同交付2000元│
  │      │        │        │共計2000│予以行賄      │
  │      │        │        │元      │              │
  ├───┼────┼────┼────┼───────┤
  │９    │甲○○  │林宏霖  │每票500 │甲○○、賴國偉│
  │      │賴國偉  │        │元，四票│共同交付2000元│
  │      │        │        │共計2000│予以行賄      │
  │      │        │        │元      │              │
  ├───┼────┼────┼────┼───────┤
  │１０    │甲○○  │陳瓏元  │每票500 │甲○○、賴國偉│
  │      │賴國偉  │        │元，四票│共同交付2000元│
  │      │        │        │共計2000│予以行賄      │
  │      │        │        │元      │              │
  ├───┼────┼────┼────┼───────┤
  │    │甲○○  │游其  │每票500 │甲○○、賴國偉│
  │      │賴國偉  │        │元，十三│共同交付6500元│
  │      │        │        │票共計  │予以行賄      │
  │      │        │        │6500元  │              │
  │      │        │        │        │              │
  ├───┼────┼────┼────┼───────┤
  │    │        │張秀雀  │每票500 │甲○○、賴國偉│
  │      │        │        │元，五票│共同交付2500元│
  │      │        │        │共計2500│予以行賄      │
  │      │        │        │元      │              │
  └───┴────┴────┴────┴───────┘


司法院資訊處製作；財團法人民間司法改革基金會備份。
